臺灣高等法院臺南分院民事判決　96年度公上更(一)字第2號
上　訴　人　榮民工程股份有限公司台南科技工業區施工處
法定代理人　乙○○
被 上 訴人　甲○○（91.07.16死亡）
上列當事人間請求損害賠償事件，上訴人對於中華民國九十四年
十二月三十一日臺灣雲林地方法院第一審判決（九十三年度公更
字第一號）提起上訴，本院前審就被上訴人甲○○請求部分裁定
後，由最高法院發回更審，本院判決如下：
      主      文
原判決關於命上訴人給付被上訴人甲○○部分，及該部分假執行
之宣告暨命上訴人負擔該部分訴訟費用之裁判均廢棄。
上開廢棄部分，被上訴人甲○○在第一審之訴及假執行之聲請均
駁回。
第一、二審（關於被上訴人甲○○請求部分）及發回前第三審訴
訟費用由被上訴人負擔。
      事  實  及  理  由
一、被上訴人甲○○於原審起訴主張：上訴人於民國八十九年間
    ，在雲林縣離島新興工業區附近海域進行抽砂工程，引起漂
    砂污染海域，致伊在鄰近海域養殖之牡蠣苗遭泥砂覆蓋，無
    法著床，所有蚵條欄（含竹頭、長竹、鐵線）損壞，受有新
    台幣（下同）九萬元之損害，而本於民法第一百八十四條、
    第一百九十一條之三規定提起本訴，求為命上訴人給付九萬
    元本息之判決等語。
二、上訴人則以：甲○○於起訴前已死亡，欠缺原告當事人能力
    ，其訴為不合法，原審判命渠給付甲○○三萬元之本息，係
    屬無效之判決，惟原判決既具判決形式，致渠因該判決受有
    不利益；為此，就原判決不利於渠部分聲明不服提起上訴，
    並聲明：求為廢棄原審關於該部分不利於上訴人之判決，改
    判駁回甲○○在第一審之訴及假執行之聲請等語。
三、按原告無當事人能力者，法院應以裁定駁回原告之訴，此觀
    民事訴訟法第二百四十九條第一項第三款規定至明；查：
（一）原審就被上訴人甲○○請求部分，判命上訴人給付甲○○
      三萬元之本息，而駁回其餘請求後，兩造各就不利部分提
      起上訴。本院前審以被上訴人於起訴前已死亡，兩造就無
      當事人能力之被上訴人分別提起上訴，均屬上訴不合法且
      無從補正而裁定駁回兩造上訴；上訴人就本院前審駁回其
      上訴部分之裁定，聲明不服提起第三審抗告後則由最高法
      院發回更審。是就原審駁回被上訴人陳明華其餘六萬元本
      息之請求部分，不在本審之審理範圍，先予敘明。
（二）又，甲○○係於民國九十一年七月十六日死亡，此有甲○
      ○除戶戶籍謄本在卷（原本附於本院九十五年度公上字第
      一號民事卷第八五頁─另行影印附於本審卷）可參。甲
      ○○於九十二年五月十三日在原審起訴前即已死亡，其訴
      因欠缺原告當事人能力，不備訴訟成立要件且無從補正，
      依首開說明，即應由原審法院以裁定駁回甲○○在第一審
      之訴。
（三）原審以甲○○為訴訟事件之原告，就兩造而為實體判決，
      諭命上訴人應給付甲○○三萬元之本息；此等判決因無原
      告當事人存在，固不生判決內容所示之效力，惟原告或被
      告雖無當事人能力，但第一審既就實體上而為判決，上訴
      審即應以判決變更之（最高法院四十二年台抗字第一二號
      判例參照）；本件上訴人就原審所為不利於己之上開判決
      ，聲明不服提起上訴到院，依上開說明，其上訴之合法要
      件即無不合。
（四）再甲○○仍係本件上訴案件之形式上當事人，甲○○在第
      一審之起訴，因欠缺原告當事人能力，其訴為不合法而不
      應准許，原審法院未及詳察遽為實體判決，諭命上訴人應
      給付甲○○三萬元及自九十二年七月四日起至清償日止，
      按週年利率百分之五計算之利息，並為假執行之宣告，自
      有未洽。上訴意旨指摘原判決不當，求予廢棄改判，為有
      理由；自應由本院予以廢棄，改判如主文第二項所示。
四、末按判決，除別有規定外，應本於當事人之言詞辯論為之，
    民事訴訟法第二百二十一條第一項定有明文；又按同法第一
    編第四章第五節關於言詞辯論之規定，係以訴訟事件具有對
    立之兩造為規範對象，而有通知到場行言詞辯論，並本於當
    事人之言詞辯論為本案實體判決之必要。至若訴訟事件因欠
    缺當事人一造而無對立性，法院並無擇定期日，通知兩造當
    事人會同至法庭進行言詞辯論可能，此係事件性質始然而不
    待言。準此，第二審法院因上訴有理由而廢棄原判決者，除
    ：依民事訴訟法第四百五十一條第一項規定，以因維持審
    級制度認為必要而發回原法院；因第一審法院無管轄權而
    以判決將該事件移送於管轄法院，依同法第四百五十三條規
    定，得不經言詞辯論為之外，參照民事訴訟法第二百二十一
    條第一項、第四百五十條規定，第二審法院應行必要之言詞
    辯論，始得自為變更判決；惟若當事人一造係自然人且已死
    亡，本質上既無到場行言詞辯論可能，縱予通知到場，亦不
    生送達效力，依上開說明，第二審法院於認上訴為有理由而
    廢棄原判決，並自為變更判決時，即勿庸經言詞辯論為之。
    查：本件被上訴人甲○○在原審起訴前即已死亡，其訴難認
    為合法；原審未察，所為諭命上訴人為給付之實體判決即有
    違誤，上訴人就其不利部分提起之本件上訴顯有理由，而應
    由本院廢棄原判決關於此部分之裁判；因甲○○係已死亡之
    自然人，就本件上訴事件並無受訴可能，且本件訴訟亦無由
    其繼承人承受訴訟情形，則被上訴人既無收受通知到場行言
    詞辯論可能，爰不經言詞辯論行之；併予敘明。
五、據上論結，本件上訴為有理由，依民事訴訟法第四百五十條
    、第七十八條，判決如主文。
中　　華　　民　　國　　96　　年　　12　　月　　13　　日
                    民事第三庭
                                審判長法　官　陳　光　秀
　　　　　　　　　　　      　　　　　法　官  曾  平  杉
                                      法　官　李　文　賢
上為正本係照原本作成。
不得上訴。
中　　華　　民　　國　　96　　年　　12　　月　　14　　日
                                      書記官　劉　清　洪
